臺灣高雄地方法院民事判決　　　　　　　　98年度建字第95號
原　　　告　名鹿機械工程股份有限公司
法定代理人　何桂清
訴訟代理人　王進勝律師
　　　　　　黃淑芬律師
　　　　　　梁宗憲律師
被　　　告　隆大營建事業股份有限公司
法定代理人　陳武聰
訴訟代理人　李明益律師
上列當事人間給付工程款事件，本院於民國100年3 月10日言詞辯
論終結，判決如下：
    主      文
原告之訴及假執行聲請均駁回。
訴訟費用由原告負擔。
    事實及理由
一、原告起訴時之法定代理人原為蘇鏡寬，嗣於本院審理中改由
    何桂清擔任法定代理人，有公司變更登記表1 份在卷可稽（
    院(四)卷第408 頁至第412 頁），茲據原告依民事訴訟法第17
    0 條、第175 條第1 項規定，聲明承受訴訟（院(四)卷第407
    頁），核無不合，應予准許。
二、原告主張：原告於民國96年4 月20日向被告承攬楠梓污水下
    水道抽水站工程中之安全措施連續壁工程（下稱系爭工程）
    ，雙方簽立契約，約定工程採實作實算計價，工程總價款含
    稅為1,034 萬9,059 元，由原告依實際完成數量請款（下稱
    系爭承攬契約）。嗣於系爭工程進行期間，依被告指示追加
    施作導溝施工、構台、抽水井、棄土堆置作業、端板變更及
    排水管路二次變更等工程項目（下稱系爭追加工程），追加
    工程目項及數額為接水管排至外面材料費4 萬2,743 元、端
    板差額補價46萬9,703 元、技師簽證費3 萬元，及PC200 怪
    手租金26萬4,600 元，合計80萬7,046 元。原告於97年6 月
    10日完成系爭工程，於97年10月中旬完成驗收，詎被告除給
    付工程款1,169 萬2,67 2元（即1,168 萬3,747 元+8,925元
    ）外，拒不給付餘款222 萬1,921 元（即系爭追加工程款項
    80 萬7,046元及系爭工程未領工程款141 萬4,875 元），復
    於97年6 月9 日、10日擅自拆除位於地下室第1 、2 層用於
    安全支撐之中間椿28根，且因拆除不當折斷而毀損，致原告
    受有修復中間樁費用支出之損害20萬2,170 元。為此，爰依
    據承攬契約之法律關係，請求被告給付未付工程款222 萬1,
    921 元；依侵權行為法律關係，請求被告賠償原告中間樁所
    受損害20萬2,170 元；依民法第179 條規定請求被告逾越原
    承攬契約所約定120 日期間，仍繼續使用原告之中間樁所獲
    相當於租金不當得利10萬6,707 元；另關於系爭追加工程款
    數額縮減請求數額為80萬3,358 元，合計被告應給付原告25
    2 萬7,110 元等語。並聲明：(一)被告應給付原告252 萬7,11
    0 元及自支付命令送達翌日起至清償日止，按年息5%計算之
    利息。(二)願供擔保，請准宣告假執行。
三、被告則以：原告未遵期於97年6 月10日完工，雖曾通知被告
    將於97年5 月27日或28日進場施作「進流抽水站中間樁拔除
    作業」，惟屆期未進場，經被告限期催告，原告仍未施作。
    再原告施作連續壁整體漏水，亦未予修繕，被告始於97年6
    月2 日以存證信函終止系爭承攬契約，經原告於97年6 月4
    日收訖，故系爭承攬契約已於97年6 月4 日終止，被告並將
    系爭工程另行發包予其他廠商，迨至97年10月中旬方經業主
    完成結構體估驗。原告已領取1,168 萬3,747 元及怪手租金
    8,925 元，尚有保留款116 萬8,375 元及未領款項24萬6,50
    0 元，合計141 萬4,875 元未付。惟原告未依約履行，被告
    另行發包予訴外人施作，原告未完成工項另行發包金額為19
    4 萬0,489 元，及應扣未扣項目金額為3 萬7,997 元，合約
    範圍內未施作項目金額為29萬4,000 元，總計為227 萬2,48
    6 元，經相互抵銷結果，原告已無任何款項可領等語。並聲
    明：(一)原告之訴及假執行之聲請均駁回。(二)願供擔保，免為
    假執行。
四、兩造不爭執之事項：
  (一)原告於96年4 月20日向被告承攬系爭工程，依合約明細表承
    包金額含稅為1,034 萬9,059 元，工程採取實作實算。
  (二)依系爭承攬契約所載系爭工程規定係採取責任施工。
  (三)系爭工程經實作實算計算結果，其數額為1,015 萬9,679 元
    ；追加工程金額為177 萬9,493 元，加計營業稅5%為總計為
    1,193萬9,172 元。
  (四)原告已領取1,168 萬3,747 元及怪手租金8,925 元，保留款
    為116 萬8,375 元，原告未領取款項為24萬6,500 元。原告
    就系爭工程未領取款項為141 萬4,875 元（即116 萬8,375
    元＋24萬6,500 元）。
  (五)前開未付款項不包括(1)施作導溝施工、購台、抽水井、棄土
    堆置、端板變更及排水管路二次變更等工程，追加工程款80
    萬7,046 元。(2)中間樁自97年5 月6 日至6 月8 日之逾期租
    金10萬1,626 元。(3)拆除中間樁致生原告所有中間樁毀損，
    損害金額為20萬2,170 元。
  (六)依系爭承攬契約約定，中間樁租期為120 日，於訂約時，兩
    造未明定租期之起迄日期為何，然約定中間樁拔除係由原告
    施作，兩造就中間樁拔除交涉過程如下：
  1.被告於97年5 月20日以編號F00-000000號備忘錄發文原告，
    請原告於97年5 月23日進行中間樁拆除工作，並應於97年5
    月30日拆除完畢。
  2.原告於97年5 月20日回覆被告須先將作業場地週邊整理完畢
    始能進場拆除中間樁；復於97年5 月27日以編號000000-00
    備忘錄發文被告告知施工現場坡度過高、凹凸不平，堆滿工
    程用雜物，致原告無法進場施作。
  3.原告未於97年5 月27日或28日進場施作「進流抽水站中間樁
    拔除作業」。
  4.被告於97年5 月28日、29日、30日寄送編號F00-000000、97
    0529、970530等備忘錄要求原告出工、進終止契約，並於97
    年6 月2 日發函終止契約，並於同年月4 日為原告所收受。
  5.原告於97年5 月30日以000000-00 、97年6 月4 日名鹿總字
    第970604-01 號函向被告說明無法進場拔中間樁之理由。
  6.原告於97年6月9日以存證信函不同意被告終止契約。
  (六)原告就系爭工程最後進場施工日為97年5 月25日。
  (七)業主已於97年10月中旬完成系爭工程結構體估驗。
五、本件之爭點如下：
  (一)系爭工程有無追加、追減工程項目（即施作導溝施工、購台
    、抽水井、棄土堆置、端板變更及排水管路二次變更等工程
    ）？是否因而追加、減工程款？如是，被告應給付原告此部
    分工程款總額究為若干？
  (二)被告是否應負擔中間樁自97年5 月6 日至6 月8 日之逾期租
    金？如應負擔，數額為何？即中間樁租期起迄時間應為何？
    原告主張此部分租金為10萬1,626 元，是否可採？
  (三)被告是否因故意或過失拔除中間樁不當，致原告受有損害？
    金額若干？被告是否因此對原告負有侵權行為損害賠償之責
    ？原告主張拆除中間樁不當致生毀損，損害金額為20萬2,17
    0 元，被告主張中間樁僅5 支長度合格，23支長度不合格，
    另行發包未造成中間樁毀損，何方主張有據？
  (四)被告於97年6 月2 日發函終止系爭承攬契約，是否屬合法終
    止？
  (五)原告得否請求系爭工程未領工程款141 萬4,875 元（即保留
    款為116 萬8,375 元及未領款項24萬6,500 元）？被告抗辯
    抵銷債權是否存在及其得抵銷之債權金額為若干？除經抵銷
    部分外，原告得否再請求被告給付及其金額為若干？
六、按民事訴訟法第268 條規定，審判長如認言詞辯論之準備尚
    未充足，得定期間命當事人依第265 條至第267 條之規定，
    提出記載完全之準備書狀或答辯狀，並得命其就特定事項詳
    為表明或聲明所用之證據。同法第268 條之2 規定當事人未
    遵法院依上開規定命其就特定事項詳為表明或聲明所用之證
    據者，法院得依聲請或依職權命該當事人以書狀說明其理由
    ，若當事人仍不遵規定提出說明書狀者，法院得準用第276
    條規定或於判決時依全辯論意旨斟酌之。準此，當事人違背
    本法第268 條之2 第1 項所定義務時，所受不利效果有二：
    1.準用本法第276 條所定失權效果。2.法院於判決時，得以
    違背此項義務，斟酌全辯論意旨，為該當事不利之判斷，惟
    法院僅得在兩者之中擇一而行，不可兩者併行（吳明軒著，
    民事訴訟法（中冊），自版，96年9 月修訂7 版，第842 頁
    至第848 頁）。依據本院99年9 月28日言詞辯論筆錄，本院
    針對事實、法律及證據等爭點等節（如附表所示），命兩造
    提出完全之準備書狀說明【其中說明事項包括(一)本造之舉證
    及說明（包括日後待傳證人）。(二)對他造所提出證據之意見
    ；如認他造所提出之證據不可採，其理由為何；進認他造應
    提出何種舉證始認相當。並諭知兩造先釐清系爭工程之合約
    約定施作範圍、項目、施作項目款項各為何？是否已本於契
    約施作？中間樁租期如何約定？中間樁毀損數量為何？】，
    經兩造自為陳明於1 個半月內提出書狀，並於收到他造書狀
    後1 個半月完成書狀交換。復經本院當庭諭知若未遵期完成
    書狀交換，將以民事訴訟法第268 條之2 規定辦理，進諭知
    將於99年12月30日進行言詞辯論期日（院(四)卷第25頁至第40
    頁），惟兩造均遲至99年12月29日始具狀說明，經本院依職
    權於99年12月29日發函命兩造說明其違背義務之理由（院(四)
    卷第391 頁至第392 頁），其中原告則主張被告已為部分自
    認，且就本院前開庭期諭知事項，原告已於歷次書狀中陳明
    （院(四)第395 頁至第396 頁）；另被告則具狀陳明因本件有
    六大爭點，且各個爭點所涉及事實及證物較多且複雜，加上
    被告訴訟代理人亦有承辦其他案件需要處理，在工作較為忙
    碌，致未能遵期提出書狀（院(四)卷第397 頁至第398 頁），
    本院審酌兩造訴訟代理人就其等違背交換書狀之義務，認無
    正當理由，爰依前開說明，逕依民事訴訟法第222 條規定，
    斟酌辯論意旨為當事人不利之判斷，核先敘明。
七、次按當事人主張有利於己之事實者，就其事實有舉證之責任
    。但法律別有規定，或依其情形顯失公平者，不在此限，為
    事訴訟法第277 條所明文。是如係由原告主張權利者，應先
    由原告負舉證之責，若原告先不能舉證，以證實自己主張之
    事實為真實，則被告就其抗辯事實即令不能舉證，或其所舉
    證據尚有疵累，亦應駁回原告之請求，為最高法院17年上字
    第917 號判例意旨揭櫫明確。另追加工程，系屬另一承攬契
    約行為，故請求給付追加工程款，須就該另一承攬契約之存
    在，負舉證責任，為最高法院68年度臺上字第1617號判決意
    旨揭櫫明確。另按承攬人完成工作，應使其具備約定之品質
    ，及無減少或滅失價值，或不適於通常或約定使用之瑕疵，
    民法第492 條定有明文。是此，承攬係以「工作」之「完成
    」為目的之契約，於未依當事人之「約定」，發生預期之「
    結果」（非只「效果」）前，自難謂承攬之工作業已「完成
    」。故承攬人之工作是否完成，應就契約之內容觀察，非可
    因民法第492 條、第493 條規定承攬人應負品質保證及瑕疵
    修補之擔保責任，即無視契約之約定，而將除「工作外在形
    式」外之部分，均委之於承攬人擔保責任之範疇，有最高法
    院84年度台上字第2249號判決意旨可參。是若承攬人並未完
    成符合請求報酬之工作內容時，依民法第264 條第1 項及第
    2 項規定，承攬人自無請求給付之權利，定作人亦無給付之
    義務。定作人如主張以工作有瑕疵，承攬人應負瑕疵擔保責
    任，僅須就工作有瑕疵之事實舉證，即為已足，無庸證明承
    攬人有可歸責之事由。承攬人如抗辯其有可免責之事由者，
    對此項免責之事由，應負舉證責任。若因可歸責於承攬人之
    事由，致工作發生瑕疵，則亦發生不完全給付之問題，此時
    定作人除得請求修補或解除契約或請求減少報酬外，依同法
    第495 條規定並得請求損害賠償，亦據最高法院著有89 年
    度臺上字第2097號判決意旨足供參照。是此，本件之爭點當
    本諸前開說明及參酌失權效原則，逐一審究敘明。
八、本院得心證之理由：
  (一)系爭工程有無追加、追減工程項目？是否因而追加、減工程
    款？如是，被告應給付原告此部分工程款總額究為若干？
  1.原告主張系爭工程尚有追加工程部分(一)接水管排至外面材料
    費4 萬2,743 元。(二)端板差額補價46萬9,703 元。(三)技師簽
    證費3 萬元。(四)PC200 怪手租金26萬4,600 元，合計80萬7,
    046 元部分，且該等追加工程項目及數額均為被告所同意，
    惟依據被告99年7 月27日民事陳報狀第6 頁（院(三)卷第269
    頁）所載，均為被告所否認，此情應由原告負舉證之責。
  2.原告固提出存證信函及請款單為證（院(一)卷第28頁至第38頁
    ），惟該文書均為原告片面所製作之私文書，其真實均為被
    告所否認，尚難認原告就此已盡舉證之責。
  3.至於原告前開主張其中關於排水管路二次變更工程，雖據證
    人李盛淇即原告員工於本院審理固到庭證稱因業主欲更改排
    水管排放位置，故由被告工地主任楊佳勳指示伊施工，當時
    未談及費用由何方負擔，伊為廠商，業主既然有要求，就配
    合施作，有向楊佳勳提到追加工程款，但他說事後再議等語
    （院(三)卷第頁），惟證人即被告員工楊佳勳證稱：「不算二
    次施工，依環保局規定，工地排放水應該經過沉砂池才能排
    放，我們施作時，綠山林的沉砂池尚未施作完成，綠山林指
    示我們先把水排放到鄰近魚塭，等沉砂池完成後，再把管線
    接到沉砂池，而排水管施工是在系爭工程範圍內，在現場時
    有告知原告公司排水要如何排放。這是假設工程（非主結構
    體），日後施工完畢後要拆除的，所以沒有約定要用新管還
    是舊管，材料日後還要回收的」、「費用應由原告負擔，因
    為排水工程包含在系爭工程中」等語（院(四)卷第36頁至第39
    頁），是依前開證人所述，僅可認定原告確有施作該排水工
    程，惟該工程是否屬於追加工程，且追加報酬之數額為何，
    均屬未明，無法認定。
  (二)被告是否應負擔中間樁自97年5 月6 日至6 月8 日之逾期租
    金？如應負擔，數額為何？即中間樁租期起迄時間應為何？
    原告主張此部分租金為10萬1,626 元，是否可採？
  1.依據系爭承攬契約附件之合約明細表僅載明中間樁租期為12
    0 日，惟就中間樁之租期之起迄時間，未於契約中約定，已
    為兩造所不爭執。而依據附表所示，被告對於「中間樁何時
    進行打設？何時完成？何時進行拔除？何時拔除？」一情，
    因未遵期提出書狀，依據失權效原則，逕認原告主張於96
    年12月31日打設中間樁、97年1 月6 日完成、被告僱工於97
    年6 月8 日拔除、10日完成一情，即可採信。
  2.依前所述，雖認原告主張中間樁係於97年1 月6 日即已完成
    打設，被告僱工於97年6 月8 日拔除、同月10日完成，惟原
    告主張97年1 月6 日起至同年5 月5 日止為中間樁租期，進
    主張97年5 月6 日起至同年6 月8 日為逾期租用，此期間租
    金為10萬1,626 元，被告則抗辯依合約明細表第16項記載，
    應自原告公司土方開挖完成之日即97年3 月9 日起算等語，
    然因兩造前開主張，依卷附證據均無法為此認定，是依據舉
    證責任分配原則，此部分均應由原告負舉證之責，此亦為本
    院99年9 月28日言詞辯論期日諭知原告具狀陳明之事實爭點
    ，惟未見原告遵期具狀陳明，爰逕為不利於原告之認定，進
    認原告前開主張均無可採。
  (三)被告是否因故意或過失拔除中間樁不當，致原告受有損害？
    毀損數量為何？金額若干？被告是否因此對原告負有侵權行
    為損害賠償之責？即原告主張拆除中間樁不當致毀損，損害
    金額為20萬2,170 元，被告主張中間樁僅5 支長度合格，23
    支長度不合格，另行發包未造成中間樁毀損，是否有據？
  1.按侵權行為以故意或過失不法侵害他人之權利為成立要件，
    故主張對造應負侵權行為責任者，應就對造之有故意或過失
    負舉證責任，為最高法院58年度臺上字第1421號判例意旨闡
    釋明確。
  2.原告主張被告因故意或過失拔除中間樁不當，致其受有損害
    ，且數額為20萬2,170 元，其中工資部分為7 萬3,302 元，
    固提出請款單（院(一)卷第38頁、院(三)卷第260 頁至第261 頁
    、第262 頁至第263 頁）、H 型鋼租用合約書、公共工程資
    料庫（院(三)卷第229 頁）為證，惟均為被告所否認，被告進
    主張系爭中間樁係採取焊接方式，即分2 段打設施工程序，
    亦採舊料循環使用，故被告拔除中間樁時，自無不當截斷情
    形等語，並提出中間樁打設長度一覽表及設計圖為證（院(三)
    卷第270 頁至第271 頁、第298 頁至第299 頁）。是此，原
    告自應就被告拆除方法之不當及受損數額負舉證之責，本院
    就此爭點已於99年2 月25日言詞辯論期日諭知原告提出舉證
    （院(三)第153 頁至第154 頁），雖原告主張中間樁因拔除不
    當而斷裂之照片援引用被告98年5 月1 日民事答辯狀所附之
    附件16編號16至90所示照片（院(二)卷第223 頁至第260 頁）
    ，至於拔除不當之證據則容後陳報（院(二)卷第154 頁），惟
    本院審酌前開照片，均為被告丈量中間樁長度，無法認定該
    中間樁原狀為何，進認定該中間樁嗣後有斷裂之情形。此外
    ，原告固於99年6 月15日提出準備書(四)狀，對其所施作中間
    樁，每支長度均為30.5公尺，並經綠山林公司丈量合格，記
    載於估驗明細表等節予以說明（院(三)卷第211 頁至第212 頁
    、第256 頁至第259 頁），其後復於99年7 月27日提出準備
    書(五)狀（院(三)卷第256 頁至第263 頁）及於99年8 月19日提
    出民事陳報狀（院(四)卷第16頁至第20頁），惟就被告拆除中
    間樁方法有何不當，認屬侵權行為一節，均未予以舉證說明
    ，是原告前開主張即無可採。
  3.承前已述，既認原告主張因被告拆除中間樁方法不當，致其
    毀損一情，並無舉證以實其說，則被告主張張中間樁僅5支
    長度合格，23支長度不合格，另行發包未造成中間樁毀損一
    節，即無審究之必要，併此敘明。
  (四)被告於97年6 月2 日發文終止系爭承攬契約，是否屬合法終
    止？
  1.被告主張因原告未遵期於97年5 月27日或28日進場施作「進
    流抽水站中間樁拔除作業」，且其所施作連續壁整體漏水，
    亦未予以修繕為由，於97年6 月2 日以存證信函終止系爭承
    攬契約，並經原告於97年6 月4 日收訖，固為兩造所不爭執
    ，惟因原告否認有前開事由，於此即應審究被告所為前開終
    止，有無理由。
  2.依前已述，系爭承攬契約已約定中間樁之拔除作業，係由原
    告施作，而中間樁拔除時點是依被告通知為準，亦據原告於
    本院99年2 月25日言詞辯論期日自承明確（院(三)卷第153 頁
    ）。原告對於被告前於97年5 月20日以編號F00-000000號備
    忘錄發文原告，請原告於97年5 月23日進行中間樁拆除工作
    ，並要求應於97年5 月30日拆除完畢，惟原告未曾於97年5
    月27日或5 月28日進場施作拔除等情，均不予爭執，足證被
    告主張原告未進場施工確為屬實。雖原告主張其前於97年5
    月20日即以函文回覆被告須先將作業場地週邊整理完畢始能
    進場拆除中間樁；復於97年5 月27日以編號000000-00 備忘
    錄發文被告告知施工現場坡度過高、凹凸不平，堆滿工程用
    雜物，致原告無法進場施作，嗣同月28日連日雨下不斷，因
    中間樁長度約30.5米，拔除過程均需由人員輔助穩定吊裝，
    不致晃動造成意外，尤其雨中如遇雨電，將產生導電、電擊
    等，影響作業機具及人員安全等語，並提出照片、備忘錄等
    為證。惟依系爭承攬契約所載，兩造已明定系爭工程採「責
    任施工」，系爭工程之施工期限，依系爭承攬契約之施工說
    明所約定為配合工地進度（院(一)第14頁），除合約項目規定
    為實作實算部分，如合約內項目未列而為實際為完成本工程
    而需要施作者，廠商（即原告）需無條件施工，並不得加價
    （院(一)卷第22頁），是中間樁拔除依約定既由原告所施作，
    原告自應配合工程進度予以作業，且為完成拆除中間樁作業
    而需施作，原告亦需無條件施工，故原告主張被告須先將作
    業場地週邊整理完畢始能進場拆除中間樁一情，顯無理由。
    況依被告所提出之施工日報表所載（院(三)卷第79頁至第81
    頁），原告尚於97年5 月23日起至25日止，進場施作第一、
    二層安全支撐拆除，顯難認週邊作業場地確有施工現場坡度
    過高、凹凸不平，堆滿工程用雜物，致無法進場施作之情形
    ，縱有此情形，亦屬原告應予排除，斷無歸責予被告，是原
    告前開主張即無理由。再者，原告雖主張依拔除中間樁工作
    之性質，為顧及工安，於天雨無法進場施作，惟此為被告所
    否認，而原告對於有工安危險之虞，並無法舉證以實其說，
    且依被告所提出為原告於97年5 月27日所出具編號000000-0
    0 號備忘錄，亦載明配合被告於97年5 月底完成作業（院(三)
    卷第274 頁），益認原告前開主張是否可採，即非無疑。矧
    且，參諸原告所提出中央氣象局高雄氣象站雨量資料表（院
    (三)第16頁）所載，97年5 月23日起同年月30日止，除其中5
    月29日降雨量為56mm外，其餘若無下雨或即僅微量降雨（其
    中5 月24日為0.5mm ，另5 月28日為3.5mm ），且依5 月29
    日降雨量所認充其量僅為大雨（即指24小時累積雨量達50mm
    ，且其中至少有1 小時雨量達15mm），依該雨量是否遽認不
    得拆除中間樁，實有疑問，是認原告此一主張，自非可取。
  4.另被告主張因連續壁漏水等施工瑕疵，前曾多次催告原告進
    行修補一營，業據其提出廠商備忘錄及業主備忘錄等在卷可
    憑（院(三)卷第61頁至第75頁、第278 頁至第290 頁），雖原
    告否認有何施工瑕疵，惟依據前開說明，被告主張工作物有
    瑕疵，承攬人應負瑕疵擔保責任，僅須就工作有瑕疵之事實
    舉證，即為已足，承攬人即原告如抗辯該工作物並無瑕疵或
    其有可免責之事由者，對此應負舉證之責。依被告所提出之
    前開廠商備忘錄所載，被告前於97年3 月26日、4 月17日、
    4 月28日即發函通知原告儘速派員止水，其後復於97年5 月
    26日、30日再度以備忘錄通知原告就該連續壁漏水止漏均未
    施作，被告再於97年11月6 日、98年3 月19日與業主就改善
    連續壁滲水情形製作會議紀錄，其中原告於97年4 月18日回
    覆稱「關於連續壁體漏水一事，本公司於97年4 月12日是工
    地執行人前往工地現場勘查，向貴楊所長報告如現在進行抓
    漏作業，其效果不彰，須待抽水封井及結構體完成後再行抓
    漏效果較好‧‧‧」等語（院(三)卷第282 頁）；復於97年5
    月27日以編號000000-00 號備忘錄覆稱：「‧‧‧本公司會
    於2 日內派員前往處理連續壁整體漏水抓漏事‧‧‧」等語
    （院(三)卷第288 頁），是依被告所提出之前開書證，足認其
    所主張工作物有瑕疵一情，即可採信。
  5.承上所述，系爭工程因存有漏水瑕疵，且原告未遵期於97年
    5 月27日或28日進場施作「進流抽水站中間樁拔除作業」，
    經被告多次以備忘錄通知，均未獲原告置理，故被告於97年
    6 月2 日以存證信函終止系爭承攬契約，應認合法終止。
  (五)原告得否請求系爭工程未領工程款141 萬4,875 元？被告抗
    辯抵銷債權是否存在及其得抵銷之債權數額為若干？除經抵
    銷部分外，原告得否再請求被告給付及其數額為若干？
  1.依前開不爭執事項(三)所載，原告尚有保留款為116 萬8,375
    元及未領取款項為24萬6,500 元，合計141 萬4,875 元未受
    領，亦為被告不爭執。惟依據系爭承攬契約之合約明細表備
    註關於工程款給付方式已約定「4.依實際完成數量請款100%
    ，甲方以90% 付款，結構體完成估驗5%、驗收完成抽水工程
    結束發放尾款5%」（院(一)卷第11頁），是依該約定，該保留
    款顯係以工程全部完工為給付條件，是如原告在系爭工程未
    全部完工前請求被告給付，該請求自不足採。
  2.依前開不爭執事項(七)所載業主固已於97年10月中旬完成系爭
    工程結構體估驗，繼依不爭執事項(五)所載，原告就系爭工程
    最後進場施工日為97年5 月25日，其後即未再進場，惟系爭
    工程彼時仍存有中間樁未拔除及連續壁漏水瑕疵存在，足認
    原告就系爭工程並未完工，是其請求未領款項及條件尚未成
    就，原告依約自不得請求。
  3.被告主張原告因未依約履行，被告另行發包予訴外人施作，
    而原告未完成工項另行發包金額為194 萬0,489 元，及應扣
    未扣項目金額為3 萬7,997 元，合約範圍內未施作項目金額
    為29萬4,000 元，總計為227 萬2,486 元，經相互抵銷結果
    ，原告已無任何款項可領等語，並提出工程料估驗請款單、
    未領款項明細表及採購明細表為證（院(二)卷第29頁至第212
    頁）。雖原告否認被告前開主張，惟依據附表所示，此爭點
    亦為本院當庭闡明，並命兩造具狀說明，兩造未予遵守，進
    有前開失權效之效果適用，是此本院認定原告對於被告所主
    張(1)未完成工項。(2)應扣未扣項目。及(3)合約範圍內未施作
    項目，原負有舉證證明其均已完工，且使其具備約定之品質
    ，及無減少或滅失價值，應盡舉證之責，因如前已述，此部
    分未見原告舉證，逕為原告不利之認定。
九、綜上所述，原告依系爭承攬契約、侵權行為及不當得利等法
    律關係，請求被告給付252 萬7,110 元及自支付命令送達翌
    日起至清償日止，按年息5%計算之利息，均無理由，應予駁
    回，其假執行之聲請亦失所附麗，應併予駁回。
十、本件事證已臻明確，兩造其餘之攻擊或防禦方法，未經援用
    之證據，經本院斟酌後，認為均不足以影響本判決之結果，
    自無一一詳予論駁之必要，併此敘明。
十一、據上論結，原告之訴無理由，依民事訴訟法第78條，判決
      如主文。
中    華    民    國   100    年    4     月    7     日
                  民事第五庭  法  官  張維君
以上正本係照原本作成。
如對本判決上訴，須於判決送達後20日內向本院提出上訴狀。如
委任律師提起上訴者，應一併繳納上訴審裁判費。
中    華    民    國   100    年    4     月    7     日
                              書記官  呂怜勳
附表：
一、原告部分：
  (一)原告主張中間樁97年1 月6 日起至5 月5 日租期期滿，6 月
    8 日始拔除，逾期34日，租金為106,707 元，其依據為何？
  (二)主張被告未顧原告反對自行拆除中間樁致生原告所有中間樁
    毀損，損害金額為202,170 元，其中工資部分為73,302元，
    除請款單（院(一)卷第38頁）、原證31（院(三)第228 頁）、32
    （院(三)卷第229 頁）、原證36（院(三)卷第260 頁至第261 頁
    ）、37（院(三)卷第262 頁至第263 頁），尚有何舉證？
  (三)主張所提供之中間樁符合契約約定，有何舉證提出？
  (四)對於被告99年7 月27日民事答辯狀第8 頁（即院(三)卷第271
    頁）關於中間樁之陳述及附件19，有何意見？
  (五)原告主張追加工程部分(一)接水管排至外面材料費4 萬2,743
    元。(二)端板差額補價46萬9,703 元。(三)技師簽證費3萬元。
    (四)PC200 怪手租金26萬4,600 元，合計80萬7,046 元部分，
    如何認定為追加工程，且該追加部分為被告所同意？對於被
    告99年月27日民事陳報狀第6 頁（院(三)卷第269 頁）所主張
    ，有何意見？
  (六)對於(一)原告所主張追加工程部分80萬7,046 元。(二)被告所主
    張原告(1)未完成工項。(2)應扣未扣項目。及(3)合約範圍內未
    施作項目，有無送請鑑定之必要？
  (七)系爭承攬工程之合約約定施作範圍、項目、施作項目款項各
    為何？是否已本於契約施作？
二、被告部分：
  (一)中間樁何時進行打設？何時完成？何時進行拔除？何時拔除
    ？
  (二)被告主張中間樁租期應自97年3 月9 日起算之依據為何？
  (三)對於原告99年2 月12日民事準備(三)狀所提出同意中間樁之拔
    除費用為6萬8,320元（院(三)卷第132 頁反面）之意見為何？
  (四)主張原告所施作之中間樁僅5 支符合長度，另23支長度不符
    ，除院(三)卷第298 頁之進流抽水站中間樁打設長度一覽表外
    ，尚有何舉證提出？
  (五)被告99年7 月27日民事答辯狀所主張拆除中間樁係以2 段式
    拔樁，該拆除並無不當，有何舉證？
  (六)主張原告(一)未完成工項。(二)應扣未扣項目。及(三)合約範圍內
    未施作項目之金額究為何？被告99年7 月27日民事陳報狀所
    主張（院(三)卷第267 頁至第268 頁、第291 頁），與98年5
    月25日民事答辯狀所提出被證9 （院(二)卷第35頁）不符，主
    張前開項目及金額究為何？另主張前開項目依據兩造契約均
    為原告應施作部分，有何舉證提出？
  (七)對於(一)原告所主張追加工程部分80萬7,046 元。(二)被告所主
    張主張原告(1)未完成工項。(2)應扣未扣項目。及(3)合約範圍
    內未施作項目，有無送請鑑定之必要？
  (八)系爭承攬工程之合約約定施作範圍、項目、施作項目款項各
    為何？是否已本於契約施作？